---
title: "Egzaminas" #nekeisti
author: "Justinas Petrošius, s1710993" 
institute: "Vilniaus Universitetas (EVAF)" #nekeisti 
date: "`r format(Sys.time(), '%Y-%m-%d %H:%M')`"#nekeisti
output: #nekeisti
  html_document: #nekeisti
    number_sections: TRUE #nekeisti
---

```{r setup, include=FALSE}
knitr::opts_chunk$set(echo = TRUE, collapse = TRUE, error = TRUE, warning = FALSE, message = FALSE)
```

# Prieš pradedant
* Ant desktopo sukurkite direktoriją "exam", į ją išsaugokite šį dokumentą pakeisdami jo pavadinimą į "StudNr_Vardas_Pavarde.Rmd" (nenaudokite lt rašmenų) bei atitinkamai pakeisdami viršuje esančius laukelius: "author: ..."
* Sumegzkite iškart šį dokumentą į .html failą ir įsitikinkite, jog viskas veikia gerai, tik tada pradėkite spręsti uždavinius.


# Pasiruošimas
Šioje kodo dalyje surašykite visus paskesnėse dalyse naudojamus R paketus. Kodas turi patikrinti, ar paketas yra instaliuotas, jeigu ne, instaliuoti bei užloadinti. Jeigu darbo eigoje prireikia naujų paketų, nepamirkite čia juos įrašyti.

```{r, echo=TRUE, message=FALSE}
if(!require(eurostat)){
    install.packages("eurostat")
    library(eurostat)
}
if(!require(tidyr)){
    install.packages("tidyr")
    library(tidyr)
}
if(!require(tidyverse)){
    install.packages("tidyverse")
    library(tidyverse)
}
```


# Istorija
Šiuo metu Jūs darbuojatės NVO "Stop skurdas". Koks tai "influenceris" patrolino visuomenę (galimai apmokėtas privačių pensijų fondų), jog Sodroje kaupti pensijai neapsimoka ir kaip pvz. pateikė savo mamulę, gaunančią vos 221 eurą per mėnesį. 
https://i1.wp.com/lithuanian-economy.net/wp-content/uploads/2019/06/Saugirdas.jpg


Komentaruose pasipylė aibė pasisakymų, jog jeigu neturėtume "pašalpinių" armijos ir jiems skirtus pinigus skirtume pensininkams, tai pensininkai gyventų "oriau".  

Jums tokie argumentai sukelia daug abejonių. Kadangi Jūs kažkaip išgyvenote  duomenų analizės įvadą, Jūs nusprendžiate pateikti tam tikrus faktus viešai diskusijai. Šių faktų generavimas ir yra Jūsų egzamino užduotis.


## Duomenų importas
Importuokite duomenis iš eurostat apie tai, kiek Lietuva (visas valdžios sektorius) ir ES-28 skiria % BVP socialinei paramai. Kadangi datasetas yra didelis, rekomenduoju parsisiųsti tik reikalingus duomenis. 

[Pagalba: "gov_10a_exp", reikalingos išlaidų rūšys "Social protection", "Old age", "Sickness and disability"]

```{r}
gov_10a_exp<- get_eurostat("gov_10a_exp",
                           stringsAsFactors = F)
df<- gov_10a_exp %>%
  filter(geo %in% c("EU28", "LT"),
         na_item=="TE",
         cofog99 %in% c("GF1001","GF1002","GF10"),
         sector== "S13",
         unit=="PC_GDP")
# Kodas
# Kodas
```

## Duomenų apdorojimas
Kadangi "pašalpiniai" gauna įvairią socialinę pagalbą (pvz., lengvatas būsto šildymui, vaikų maitinimui mokykloje ir t.t.), šioje dalyje pabandysime iš visų išlaidų socialinei apsaugai atimti pensijas ir ligos pašalpas, o likutį pavadinsime `pasalpa`. 

Sukurkite nauja dataframe objektą, kuriame būtų LT ir EU28 laiko eilutės (nuo 2004 metų) su 2 išlaidų sritimis: pasalpa (kurią apskaičiavote) bei išlaidomis pensijoms.

```{r}
# SELECT COFOG99, sum(values, group_by(time))
bandau<- df %>%
  select(3,5:7) %>%
  group_by(cofog99) %>%
  summarise().................
data<- df %>%
  filter(time>= "2004-01-01",
         cofog99= "GF1002",
        
# Kodas
```

## Nubraižykite grafiką

* Nubraižykite prieš tai žingsnyje apdorotus duomenis linijine diagrama su taškais (shape) 
* Spalvą priskirkite geo
* Taškų (shape) formą priskirkite išlaidų rūšims. 
* Tikėtina Jums reikės googlinti arba ieškoti stackoverflow, kaip pranešti ggplot2, kaip yra sugrupuoti duomenys (jeigu norite jog visos 4 linijos būtų viename grafike), alternatyviai galite skaidyti grafiką į dvi dalis, pagal išlaidų rūšis (tada skaidymas turi vykti naudojant vieną iš ggplot2 komandų)
* Nepamirškite tvarkingo apipavidalinimo (ašys, antraštės ir t.t.)

```{r}
ggplot(data, aes(x=time, y=values, col=geo))+
  geom_line()+
  geom_point()+
  scale_x_date(date_labels = %Y, date_breaks="1 year")+
  labs(title="asdasd",
       subtitle = "source: Eurostat (gov_10a_exp)",
       x= "laikotarpis",
       y= "Eurai")+
# Kodas
# Kodas
```



## Apskaičiuokite

Taip pat, Jūs nusprendėte pateikti lentelę, kurioje būtų matyti kiek % BVP pensijoms ir pašalpoms skyrė EU28 ir Lietuva 2017m.
Visgi vien tik procentinės išraiškos nėra labai informatyvios, tad Jūs nusprendžiate pateikite lentelę (dataframe pageidautiną perleistą į lentelių formavimo komandą) susidedančią iš 2 eilučių (cofog99) ir 4 stulpelių:

* ES28 išlaidos % BVP
* LT išlaidos % BVP
* skirtumas procentiniais punktais (primenu, 1.9%-1.5%=0.4 proc.punkto)
* trečio stulpelio reikšmes sudauginkite su Lietuvos 2017m BVP (= 41857 mln eur), nes norite žinoti, kiek mln eurų reiktų skirti šioms sritims, tam kad pasiektume ES vidurkį
* PERSPĖJIMAS: kai skaičiuosite reikalingas lėšas, pasitikrinkite, ar teisingai skaičiuojate  kai sudauginate su proc. punktais! :)

```{r}
# Kodas
# Kodas
# Kodas
```


## Grafikas 2 

Pastebėję, jog socialinės išlaidos pakankamai skiriasi tarp LT is ES28, Jūs nusprendėte nubraižyti stulpelinį grafiką, kuriame būtų pavaizduotos visų ES (t.y. 28!) šalių išlaidos socialiniai sričiai bendrai ("Social protection") % nuo BVP. Naudokite 2017 metų rodiklius. Tam jog matytųsi ES28 vidurkis nubraižykite jį į grafiką kaip horizontalią liniją.

Jums gali reikėti atsisiųsti reikiamą Eurostat dataset iš naujo. 
Stulpeliai turėtų būti surikiuoti didėjančia tvarka, jų viršuje pateikiamos  stulpelių reikšmės.

Grafikas turėtų atrodyti daugmaž taip: https://i2.wp.com/lithuanian-economy.net/wp-content/uploads/2019/03/private_expenditue_MTEP_2017.jpeg?resize=768%2C427


```{r}
grafikas2<- gov_10a_exp %>%
  filter(geo %in% c("BE","BG","CZ","DK","DE","EE","IE","EL","ES","FR","HR","IT","CY","LV","LT","LU","HU","MT","NL","AT","PL","PT","RO","SI","SK","FI","SE","UK"),
         cofog99== "GF10",
         na_item== "TE",
         time== "2017-01-01",
         unit=="PC_GDP")
ggplot(grafikas2, aes(x=geo, y=values))+
  geom_bar(binwidth = -1, stat = "identity")+
  labs(title="asdasd",
       subtitle = "source: Eurostat (gov_10a_exp)",
       x= "laikotarpis",
       y= "Eurai")
         
# Kodas
# Kodas
```


## Vertinimas
Pateikite trumpą situacijos vertinimą remiantis iki šiol atlikta duomenų analizę. Pateikite savo įžvalgas, kaip būtų galima spręsti žemų pensijų  problemas ateityje. Drąsiai galite remtis Europos Komisijos ataskaita bei rekomendacijomis Lietuvai. 

* Rekomendacija: https://ec.europa.eu/info/sites/info/files/file_import/2019-european-semester-country-specific-recommendation-commission-recommendation-lithuania_en.pdf
* Ataskaita : https://ec.europa.eu/info/sites/info/files/file_import/2019-european-semester-country-report-lithuania_lt.pdf

```{r, eval=TRUE}
#Parašykite apie 200 (+- 20) žodžių. 
#Rašykite VIETOJ Lore ipsum... teksto t.y. tarpe tarp abiejų kabučių.
#Jeigu norite žinoti kiek žodžių parašėte, galite runninti tik šit snippet' jo kampytyje nuspaudę ant žalio trikampio rodančio į dešinę

str1 <- 
"


pagal europos komisijos pateiktus duomenis, pagyvensuių žmonių skurdas gerokai viršija ES vidurkį. daugiau nei 16% vyresnių nei 65m. gyventojų patyrė materialinį nepriteklių. šis skaičius yra nežymiai mažesnis nei 2016 metais. Neįgaliesiems situacija yra šiek tiek blogesnė ir maždaug apie 44% gresia skurdas arba soc. atskirtis. Na, o jei norime padidinti Saugirdo mamai pensiją, turime didinti mokesčius, nes Sodra pinigų iš medžio negauna. Visuomenė negali kaltinti vyriausybės dėl mažų 
 pensijų ir mažų išmokų, nes mes šiuos pinigus ir sunešame, kurie vėliau yra paskirstomi. dėl šios konkretaus Saugirdo atvejo atsakė ir A. Maldeikienė sakydama, kad visi šie gudručiai ir kūrybiniai individualistai minimizuoja savo mokesčius iki beprotybės, o po to kritikuoja valstybę ir pyksta, kad jų mamų ir senelių jie nesugeba tinkamai išlaikyti. taigi, jeigu norime, kad mūsų pensininkai gautų didesnes pensijas, turime suvokti, kad mes esame tie, kurie suneša pinigus į sodra ir tik mūsų supratingumas ir sąžiningumas padės pensininkams gauti didesnes pensijas. taip pat nusišnekėjo ir Nora Lapinskienė komentuodama Saugirdo įrašą. tie vadinami "pašalpiniai" gauna tik apie 150 eu ir jų sudaro mažiau nei 100000. taigi, jeigu mes tiems "pašalpiniams" nebeišmokėtumėme jokių pinigų ir visus šiuos pinigus skirtumėme pensijoms didinti, pensininku gaunami padidėtu mažiau nei 20 eurų. vadinasi ponios minimi pašalpiniai nėra ta priežastis dėl kurios išmokamos mažos pensijos

 
"
sapply(strsplit(str1," "),length)
```







## Darbo užbaigimo ir ship'inimo instrukcija:
* Sumegzkite šį dokumentą į `html`, jeigu Jūsų kode yra klaidų ir sumezgimas neveikia, išsaugokite šį failą tiesiog "File -> save"
* Savo Github paskyroje sukurkite repo "exam"
* Pushinkit lokalią repo į Github. Direktorijoje turi būti 2 failai: "StudNr_Vardas_Pavardė.Rmd" ir "StudNr_Vardas_Pavardė.html"
* Įsitikinkite jog Githube guli repo kopija ir repo url įrašykite į google docs J stulpelį: https://docs.google.com/spreadsheets/d/1H_ts3wTKYZ4rocmFseR2YJtZHfhJ543MUWsTTa7x5Kc/edit?usp=sharing

